【裁判字號】    92,上訴,924
【裁判日期】    920731
【裁判案由】    偽造文書等
【裁判全文】
臺灣高等法院刑事判決                            九十二年度上訴字第九二四號
    上  訴  人  臺灣臺北地方法院檢察署檢察官
    上  訴  人
    即  被  告  丁○○
右上訴人因被告偽造文書等案件，不服臺灣臺北地方法院九十年度訴字第一二三三號
，中華民國九十二年二月十八日第一審判決（起訴案號：臺灣臺北地方法院檢察署九
十年度偵字第九０三二號），提起上訴，本院判決如左：
    主  文
原判決撤銷。
丁○○連續行使偽造私文書，足以生損害於他人，處有期徒刑壹年。
    事  實
一、丁○○於民國（下同）八十七年七月五日，在臺北市○○路五十號七樓，自任互
    助會會首，召集每會新臺幣（下同）一萬元之民間互助會一會，會員連會首共計
    三十一人，採內標制，每月五日在該址開標一次，會期至九十年一月五日屆滿（
    下稱第一會）。又於八十九年四月五日，在上址召集每會一萬元之民間互助會一
    會，會員連會首共計二十一人，採內標制，每月五日在該址開標一次，會期至九
    十年十二月五日屆滿（下稱第二會）。詎丁○○因財務週轉困難，竟意圖為自己
    不法所有，並基於概括之犯意，於開標時間利用互助會員並未全部到場，且彼此
    並非均相互認識之機會，連續假冒吳佩玲、賴惠娟、詹玲雯、陳麗雪、劉瓊花（
    以上第一會會員）、乙○○（第二會會員）會員名義，在空白紙張上書寫會員之
    姓名及標息金額，以偽造他會員名義之標單準私文書，復提出行使參與競標並進
    而得標（假冒會員名義、冒標日期、標息金額及詐得金額，均如附表所載，部分
    冒標日期、標息金額已因各會員未留有記錄置無從再予詳查）；再向活會會員佯
    稱係某會員得標，致各活會會員陷於錯誤，而使其餘活會會員陷於錯誤，而各分
    別繳付扣除標息之活會會款予丁○○，足生損害於被假冒名義之吳佩玲、賴惠娟
    、詹玲雯、陳麗雪、劉瓊花、乙○○，及其他活會會員。迄至八十九年八月間，
    丁○○因無資力償付會款，上開二個互助會乃均告停標。嗣於八十九年八月三十
    日，丁○○與吳佩玲、賴惠娟、詹玲雯、陳麗雪、劉瓊花、乙○○等會員赴臺北
    市信義區調解委員會協議調解，經各活會會員彼此探詢結果，發現活會會員與赴
    調解會員名單不符，始查知上情。
二、案經甲○○、戊○○訴由臺北市政府警察局中山分局報請臺灣臺北地方法院檢察
    署檢察官偵查起訴。
    理  由
一、訊據被告丁○○對於右揭犯罪事實，於偵審中均坦承不諱（見原審卷第一五０頁
    、第一五一頁，本院九十二年七月十七日審理筆錄），核與告訴人甲○○、戊○○指述之情節，及證人陳麗雪、乙○○、詹玲雯、賴慧娟（後更名為賴彤縈）、
    丙○○等人之供證之情節相符，復有被告於八十七年七月五日召集之互助會會單
    、被告於八十九年四月五日召集之互助會會單，及被告與互助會會員乙○○、詹
    玲雯所簽訂之調解書在卷可稽（見偵查卷第八頁、第九頁）。本案事證明確，被
    告犯行足堪認定。
二、按冒用他人名義在標單上書寫姓名，如祇為投標會員身分之識別，非表示簽名之
    意思時，應不生偽造署押之問題；且依民間互助會之習慣，會員書寫之標單，通
    常僅書寫姓名及金額而已，由其內容實不足以明瞭其用意何在，必須依互助會之
    習慣或特約，始能瞭解係會員表示競標及標取會之款利息之證明，則除非該標單
    上書明有「標單」二字，僅記載會員姓名及利息標單，應屬刑法第二百二十條第
    一項之準私文書而已。核被告所為，冒名書寫標單參與競標部分，係犯刑法第二
    百十六條、第二百二十條第一項、第二百十條之行使偽造準私文書罪；公訴人認
    被告在參與競標之標單上冒名書寫他會員之姓名，係偽造屬押，尚有未洽。被告
    偽造準私文書標單後復持之行，其偽造準私文書之低度行為，為行使偽造準私文
    書之高度行為所吸收，僅論以高度之行使偽造準私文書罪。至於被告冒名得標後
    ，向活會會員佯稱係某會員得標，致各活會會員陷於錯誤，而如數交付會款部分
    ，則係犯刑法第三百三十九條第一項之詐欺取財罪；其冒標後詐欺取財犯行，均
    係以一行為同時向多數之活會會員詐取會款，屬一行為觸犯數同種詐欺取財罪名
    之想像競合犯，應從一詐欺取財罪處斷。被告先後多次行使偽造準私文書與詐欺
    取財罪犯行，其時間均為緊接，所犯又分別為構成要件同之罪名，顯係基於概括
    之犯意為之，皆為連續犯，應分別各論以一罪，並均依法加重其刑。所犯上開二
    罪間，具有方法、結果之牽連關係，應從一重之連續行使偽造準私文書罪處斷。
    又，公訴人雖未就被告假藉互助會會員賴惠娟、詹玲雯、乙○○之名意冒標之犯
    行起訴，惟此部分犯行與公訴人已起訴之犯行，有連續犯之關係，為裁判上之一
    罪，本院自得一併予以審理。
三、原審據以論罪科刑，固非無見。(一)冒用他人名義在標單上書寫姓名，如祇為投標
    會員身分之識別，非表示簽名之意思時，應不生偽造署押之問題，且依民間互助
    會之習慣，會員書寫之標單，通常僅書寫姓名及金額而已；原判決認被告在參與
    競標之標單上冒名書寫他會員之姓名，係偽造屬押，尚有未洽。(二)被告冒標詐欺
    取財犯行，均係同時向多數之活會會員詐取會款，屬一行為觸犯數同種詐欺取財
    罪名之想像競合犯，應從一詐欺取財罪處斷；原判決就此部分未予論述，亦有未
    當。被告之上訴意旨空言指摘原審量刑過重，及公訴人之上訴意旨認被告尚有假
    冒周斐莉、鄭裴文之名義冒標，並以原審量刑過輕指摘原判決不當，雖均無理由
    ，然原判決既有前述之可議，仍屬無可維持，應由本院將原判決撤銷改判。爰審
    酌被告之動機、目的在謀取不法財物，其以假冒他人名義偽造標單之手段為之，
    行為之次數，所得之金額，對被害人所造成之損害，及犯罪後已坦承全部犯行，
    並與部分被害人等達成賠償協議、賠償部分損害之態度等一切情狀，量處如主文
    所示之刑。至於，被告所偽造之標單並未扣案，亦已滅失，業據被告供承在卷，
    故毋庸依刑法第三十八條第一項第二款規定宣告沒收。
四、公訴人之上訴意旨雖另以：周斐莉、鄭裴文是否遭冒標乙節，除據告訴人周斐莉
    指述在卷外，依偵查卷附乙○○、丙○○及告訴人等所提出之會單上之記載，有
    不同之打勾及日期情形，此部分應再詢問告訴人及證人，加以比對後，始得確認
    告訴人之會是否有遭冒標情形云云（按：此部分原並未經檢察官提起公訴）。訊
    之被告則堅決否認有此部分之犯行。按犯罪事實應依證據認定之，無證據不得推
    定其犯罪事實，刑事訴訟法第一百五十四條定有明文。又，告訴人之告訴，係以
    使被告受刑事訴追為目的，是其陳述是否與事實相符，仍應調查其他證據以資審
    認，最高法院五十二年臺上字第一三００號亦著有判例。查，證人乙○○經本院
    傳、拘未獲；而告訴人周斐莉、鄭裴文在本院調查時經多次傳喚，均僅得陳明：
    倒會之後我們發現活會的人數不對，那時才知道她冒標等語（見周斐莉九十二年
    五月二日狀、本院九十二年五月六日鄭裴文訊問筆錄）；而未能明確指證被告有
    如何其他之冒標行為。至於，證人丙○○在本院調查時則具結證稱：在地院的時
    候法官有問我，我說她沒有冒標我的會，至於她有無冒標別人的會我不知道，是
    到法院開庭的時候，我才聽說她有冒標其他人的會云云（見本九十二年四月二十
    二日訊問筆錄）。遍閱全卷，又查無其他相關資料足以佐證被告除前述論罪科刑
    之部分外尚有其他冒名標會之犯行，揆諸首揭說明，自難以告訴人等憑空無依據
    之陳述，即遽認被告有前述犯罪事實欄以外之行使偽造準私文書、詐欺取財犯行
    。此部分檢察官之上訴並無理由，附此敘明。
據上論斷，應依刑事訴訟法第三百六十九條第一項前段、第三百六十四條、第二百九
十九條第一項前段，刑法第五十六條、第二百十六條、第二百二十條、第二百十條、
第三百三十九條第一項、第五十五條，罰金罰鍰提高標準條例第一條前段，判決如主
文。
本案經檢察官田炳麟到庭執行職務。
中      華      民      國    九十二    年      七      月    三十一    日
                              臺灣高等法院刑事第十二庭
                                  審判長法  官   劉  景  星
                                        法  官   陳  志  洋
                                        法  官   陳  博  志
右正本證明與原本無異。
如不服本判決，應於收受送達後十日內向本院提出上訴書狀，其未敘述上訴之理由者
並得於提起上訴後十日內向本院補提理由書（均須按他造當事人之人數附繕本）。
                                        書記官   陳  嘉  文
中      華      民      國    九十二    年      八      月      四      日
刑法第二百十條
偽造、變造私文書，足以生損害於公眾或他人者，處五年以下有期徒刑。
刑法第二百十六條
行使第二百十條至第二百十五條之文書者，依偽造、變造文書或登載不實事項或使登
載不實事項之規定處斷。
刑法第二百二十條
在紙上或物品上之文字、符號，依習慣或特約，足以為表示其用意之證明者，關於本
章之罪，以文書論。
刑法第三百三十九條
意圖為自己或第三人不法之所有，以詐術使人將本人或第三人之物交付者，處五年以
下有期徒刑、拘役或科或併科一千元以下罰金。
以前項方法得財產上不法之利益或使第三人得之者，亦同。
前二項之未遂犯罰之。
附表：被告冒用互助會員名義、得標時間、標金、詐得金額
會  別  冒用會員名義  得標時間標          標      息  詐得金額（新臺幣）
第一會  吳佩玲        八十七年八月五日    二千五百元  尚有活會會員三十人
                                                      每人繳交七千五百元
第一會  賴惠娟        八十八年四月五日    三千元      尚有活會會員二十三人
                      或五月五日                      每人繳交七千元
第一會  詹玲雯        八十八年四月五日    三千元      尚有活會會員二十三人
                      或五月五日                      每人繳交七千元
第一會  陳麗雪        八十八年七月五日    三千元      尚有活會會員二十二人
                                                      每人繳交七千元
第一會  劉瓊花        八十八年九月五日    三千元      尚有活會會員二十一人
                                                      每人繳交七千元
第二會  乙○○        八十九年五月五日    二千五百元  活會會員每人繳交會款
                      、六月五日或七月    或三千元    七千五百元或七千元
                      五日中
                      之一日


司法院資訊處製作；財團法人民間司法改革基金會備份。
